臺灣高等法院民事判決　　　　　　　　　94年度再易字第13號
再審　原告　甲○○
法定代理人　陳芳卿
再審被告　　乙○○
　　　　　　　　　　　　號
上列當事人間給付工程款事件，再審原告對於中華民國93年12月
7日本院91年度上易字第759號確定判決提起再審，本院判決如下
：
    主  文
再審之訴駁回。
再審訴訟費用由再審原告負擔。
    事實及理由
一、按再審之訴顯無再審理由者，得不經言詞辯論，以判決駁回
    之，民事訴訟法第502條第2項定有明文。
二、本件再審原告主張：本院91年度上易字第759號確定判決（
    下稱原確定判決）認定再審被告向再審原告承攬甲○○農舍
    興建工程（下稱系爭工程），再審原告尚欠再審被告新台幣
    （下同）959,200元工程款未付，而維持臺灣板橋地方法院
    90年度訴字第1246號命上訴人給付之判決，駁回再審原告之
    上訴。惟查：1.就系爭工程追加工程之報酬，再審原告之代
    表人與再審被告對帳時，均以口頭方式要求必須提出相關單
    據及統一發票，再與再審原告核實會算以確定金額，是再審
    被告之報酬給付請求權係以提出相關單據及統一發票為停止
    條件，然原確定判決並未適用有關停止條件之規定而為裁判
    。2.就系爭工程追加部分，依再審被告向來之請款作業流程
    ，必須先提交再審原告管理委員會決議承認後，始得撥款，
    是再審原告之管理委員會尚未決議承認本件追加工程款之前
    ，其停止條件尚未成就，再審被告之報酬給付請求權尚未發
    生效力，而原確定判決就此亦未適用有關停止條件之規定而
    為裁判。3.前訴訟程序第二審法院未就系爭工程合約附有上
    開1.所述停止條件之事實行使闡明權，令再審原告為補充陳
    述或聲明證據，自屬闡明義務之違反。4.原確定判決以不具
    證據能力之估價單為判決基礎，有違論理及經驗法則。5.再
    審原告之代表人邱創華與再審被告所為第2 次對帳，其主觀
    上並無承認系爭追加工程款之意思，於客觀上，邱創華亦無
    代再審原告承認追加工程款之權限，惟原確定判決未探求兩
    造關於第2 次對帳單之真意，即採為判決之基礎。6.再審被
    告依法有開立統一發票之義務，不能以契約排除，而第一審
    判決竟認定：「兩造並未約定必須以開立統一發票為條件」
    云云，有違稅法相關規定。7.原確定判決未依系爭工程契約
    所定建物主要構造而為判決。8.第一審共同原告陳太山、張
    啟清均自認共同參與興建系爭工程，並收受報酬，足證再審
    原告就系爭工程已支付報酬高達410餘萬元，然原確定判決
    卻未命再審被告舉證證明陳太山、張啟清所收受報酬與系爭
    工程無關。9.上開對帳單僅為初步之估價，並非債務承認，
    而原確定判決竟據為裁判基礎。綜上，原確定判決有上述適
    用法規定錯誤之情事，爰依民事訴訟法第496 條第1項第1款
    規定提起本件再審之訴等語。
三、按判決適用法規顯有錯誤者，得以再審之訴對於確定終局判
    決聲明不服，民事訴訟法第496條第1項第1款定有明文。其
    所謂適用法規顯有錯誤者，係指確定判決所適用之法規，顯
    然不合法律之規定或與現尚有效之解釋或判例顯有違反者而
    言，至於事實審法院認定事實錯誤，調查證據欠周或判決不
    備理由，固得於判決確定前據以為提起上訴之理由，究與適
    用法規顯有錯誤有別。又解釋意思表示亦屬事實審法院之職
    權，事實審法院解釋意思表示縱有不當，亦不生適用法規顯
    有錯誤問題（最高法院71年台再字第210號、64年台再字第
    140號判例意旨參照）。經查：
  (一)再審原告之代表人就系爭工程款與再審被告進行對帳時，是
    否有以口頭要求須再審被告提出相關單據及統一發票，再與
    再審原告核實會算以確定金額，再審被告始得請求給付報酬
    ，及兩造是否有約定系爭工程款須經再審原告管理委員會決
    議承認後，再審原告始得撥付工程款等情，核屬事實認定問
    題，而非屬適用法規顯有錯誤之範疇。是再審原告以原確定
    判決未為上開事實認定而未適用有關停止條件之規定，為適
    用法規顯有錯誤云云，自有未合。
  (二)再審原告於前訴訟程序已主張兩造約定再審被告須提出相關
    單據或統一發票對帳，始得請求付款之事實，並經前訴訟程
    序第一審判決予以審論（參見該判決書理由欄四所載），則
    再審原告就此事實主張如另有補充或有其他可供調查之證據
    ，自應於第二審程序中自行為補充陳述或聲明證據，而無待
    於第二審法院行使闡明權，是該法院就此事項並無闡明義務
    ，故再審原告以前訴訟程序第二審法院未就此事項行使闡明
    權，為適用法規顯有錯誤云云，亦有未合，而不可採。
  (三)依原確定判決理由欄二所載：「經查被上訴人（即再審被告
    ）主張伊承攬系爭工程，經與上訴人（即再審原告）對帳，
    確認上訴人尚積欠伊九十五萬九千二百元工程款之事實，業
    據其提出八十八年七月十日之對帳單及八十九年四月三十日
    之對帳單為證，並經證人即上訴人『甲○○』之主任委員邱
    創華到場證稱伊及其他委員有與被上訴人對帳；及證人黃顯
    榮、曾竹鴻到場一致證稱彼等有在八十八年七月十日之對帳
    單簽名見證等語，自堪信為真實」，可見原確定判決並非僅
    憑估價單（即上述對帳單）為其判決基礎，而原確定判決參
    酌上開事證認定事實，經核亦無何違反論理法則或經驗法則
    之情事。
  (四)再審原告主張原確定判決未探求其代表人邱創華與再審被告
    為第2 次對帳之真意，亦未依系爭工程契約就建物主要構造
    之約定而為判決，且未查明上開對帳單僅為初步之估價，並
    非承認債務等情，經核均屬原確定判決依職權認定事實之範
    疇，依上開說明，再審原告尚不得執此主張原確定判決適用
    法規有錯誤。
  (五)依前訴訟程序第一審判決記載：「被告（即再審原告）雖另
    辯稱其於八十九年四月三十日與原告乙○○（即再審被告）
    對帳並確認尚積欠九十五萬九千二百元工程款時，亦同時約
    定原告乙○○事後須提出單據或發票來對帳，被告才要付款
    ，迄今雙方未曾以單據或發票對帳，被告自毋庸付款等語。
    然被告對此約定非但未舉證以實其說，且上開八十九年四月
    三十日對帳單上亦未載明雙方有此約定，被告自不得再要求
    原告乙○○須提出單據或發票始得請款，故被告此部分所辯
    ，亦不足採信」（見該判決理由欄四），核其文義並未宣示
    再審被告無須開立統一發票，是再審原告據此指摘上開判決
    違背稅法相關規定云云，顯有誤會。況原確定判決並未援用
    上開第一審判決之記載，是再審原告執此指摘原確定判決適
    用法規定顯有錯誤，亦屬無據。
  (六)依原確定判決記載：「．．．雖上訴人（即再審原告）另云
    伊就系爭工程已支付工程款四百十一萬零七百零八元，惟伊
    既已自認經手人尚有訴外人林贊成、張啟清，且復不能證明
    上開工程款係全數支付與被上訴人（即再審被告），亦不得
    執此而拒絕給付被上訴人其餘未付之工程款」（見該判決理
    由欄五），則該判決認應由再審原告就其所支付之上開款項
    係全數支付予再審被告供作系爭工程款之事實負舉證責任，
    核與民事訴訟法第277條規定並無不合，再審原告指前訴訟
    程序第二審法院未命再審被告舉證證明第一審共同原告陳太
    山及張啟清所收受之款項與系爭工程無關之事實，有違舉證
    責任分配法則云云，於法尚有未合，而不足採。
四、綜上所述，再審原告主張原確定判決有民事訴訟法第496條
    第1項第1款之再審理由，並不可取，其據以提起本件再審之
    訴，顯無理由，應予駁回。
五、據上論結，本件再審之訴為顯無理由，依民事訴訟法第502
    條第2項、第78條判決如主文。
中　　華　　民　　國　　94　　年　　2　　月　　18　　日
                  民事第四庭審判長法　官  張劍男
　　　　　　　　　　    　　　　　法　官  蔡芳齡
　　　　　　　　　　　      　　　法　官  彭昭芬
正本係照原本作成。
不得上訴。
中　　華　　民　　國　　94　　年　　2 　　月　　21　　日
　　　　　　　　　　　　　　　　　書記官  丁華平
